最高法院民事判決　　　　　　　　　　　　　　　八十六年度台上字第一六五○號
　　上　訴　人　乙○○
　　訴訟代理人　張慶帆律師
　　複 代理 人　蔡良靜律師
　　被 上訴 人　甲○○
右當事人間請求返還價金事件，上訴人對於中華民國八十五年十月十六日台灣高等法
院第二審判決（八十五年度上字第八五五號），提起上訴，本院判決如左：
    主  文
原判決廢棄，發回台灣高等法院。
    理  由
本件上訴人主張：伊於民國八十年十二月二十六日與被上訴人訂立買賣契約，（出賣
人原為曾文達，曾某死亡後，由被上訴人承受其權利義務）向被上訴人購買坐落台北
市○○區○○段三小段二九○－一號土地及其地上建物「景美美景」第一樓Ｄ棟房屋
一戶（下稱系爭房屋），面積為三十五點○八坪，價款新台幣（下同）六百五十二萬
元，伊已付清自備款一百九十六萬元。詎系爭房屋一樓及約定之公共設施面積僅為十
八點五二坪，短少十七點五六坪，又被上訴人將原為地下室及貯藏室之封閉空間，於
取得使用執照後二次違法施工，改造成樓中樓型式，該地下室部分既屬違章建築，自
不得計入房屋室內面積。是系爭房屋面積嚴重短少而有重大瑕疵無法補正，難以達到
契約預定之效用，被上訴人應負不完全給付及瑕疵擔保責任。爰依民法第三百五十九
條及同法第二百二十六條、二百五十六條之規定，解除本件買賣契約等情。求為命被
上訴人給付一百九十六萬元，及法定遲延利息之判決。
被上訴人則以：上訴人係代為銷售系爭房地之人，明知其所購買之房屋包含登記為地
下室及貯藏室部分。且該部分通風採光良好，可供居住，故其給付並無瑕疵。上訴人
不得解除契約，主張返還價金等語。資為抗辯。
原審維持第一審所為上訴人敗訴之判決，駁回其上訴，無非以：上訴人主張之前開事
實，固據其提出買賣契約影本、建物登記簿謄本、同意書暨陳純仁律師函影本各一件
為證。然依上訴人與曾文達間訂立之預定買賣契約書第一條（一）約定：「買賣坪數
係包括室內、陽台、平台、露台、雨庇、花台、車位、樓梯間、屋頂突出物等及公共
設施在內，建物登記面積以地政主管機關之面積為準。」，並未將地下室或貯藏室排
除在外，可知系爭面積三十五點八六坪應包括貯藏室及地下室部分，且該房屋經台灣
台北地方法院於八十五年四月十八日到場履勘結果，房屋一、二樓均位於地面上，室
內設計為一般房屋設計、採光、通風、格局亦合乎居住要求，且經台灣台北地方法院
八十四年自字第六一八號刑事判決確認無訛，有勘驗筆錄及上開刑事判決存卷可按。
故上訴人主張該屋難以達到預定效用，構成不完全給付及物之瑕疵之解約事由云云。
自不足採。又本件兩造買賣之標的包括貯藏室，已如前述，則上訴人如將該地下室做
為貯藏室使用，完全與使用執照之記載相符，自不發生違章建築之問題。縱如上訴人
所言，被上訴人取得使用執照後二次施工，將原貯藏室變更為居住使用。然查合法建
物範圍內開設門窗，並未涉及違章建築，但仍應向「建管機關」辦理變更手續方屬適
法，有台北市政府工務局八十五年八月二十九日北市工建字第一○八○八六號函在
卷可稽，亦難認開設門窗之貯藏室為違章建築。至上訴人所引用公寓大夏管理條例第
十五條及第三十九條之規定，係針對住戶不得擅自變更使用而言，並不包括經「建管
機關」核准變更使用之情形在內。本件系爭貯藏室之開設門窗既可向「建管機關」辦
理變更手續，自不發生公寓大夏管理條例第十五條所稱「擅自變更使用」之問題。系
爭房屋並無不能供居住使用之瑕疵或不完全給付；縱有瑕疵，亦為上訴人所明知，上
訴人自不能以物有瑕疵而主張解除契約，請求返還價金等詞。為其判斷之基礎。
查上訴人主張：「依房屋買賣市場之交易慣例，所稱『室內』面積僅包含主建物、附
屬建物面積與當層樓、電梯及走道部分（即俗稱小公），亦無地下室及貯藏室在內，
是貯藏室及地下室並非本件買賣契約之標的，被上訴人交付之房屋顯然不依債之本旨
給付而屬不完全之給付」、「上訴人所買受之房屋室內面積，應為得合法使用之室內
面積，然被上訴人交付之『樓中樓』房屋，其一樓於登記謄本上記載為地下室及貯藏
室，其峻工圖係封閉空間，而為被上訴人取得使用執照後二次違法施工始成『樓中樓
』之型式，此點為被上訴人於現場履勘時所不否認，此地下室既屬違章建築而為違法
使用，……則該地下室即難達到締約時預訂居住之效用而有重大瑕疵，且該瑕疵已無
法補正，上訴人自得依法解除契約，請求返還價金。」等情（見原審卷第二十一頁）
，並聲請函台北市政府工務局調查與違章建築相關之事項（見原審卷第三十二頁反面
），為其重要之攻擊方法。是該「室內」面積，依房屋買賣交易慣例是否包含地下室
及貯藏室﹖是否為契約之重要內容，而應明確約定﹖又被上訴人取得使用執照後二次
施工，將原登記為地下室及貯藏室部分變更為「樓中樓」作為居住使用，是否經主管
機關核准變更﹖此部分是否為違章建築﹖是否合於契約本旨﹖均攸關裁判之結果。原
審未詳加調查審認，遽以「兩造訂立之買賣契約第一條(一)約定內容，並未將地下室或
貯藏室排除在外，可知系爭房屋面積應包括貯藏室及地下室部分。」；「合法建物範
圍內開設門窗，並未涉及違章建築有台北市工務局八十五年八月二十九日北市建字
第一○八○八六號函可稽，亦難認開設門窗之貯藏室為違章違築」云云，為不利上訴
人之判斷，其認事用法，均有未洽。上訴論旨，指摘原判決不當，求予廢棄，非無理
由。
據上論結，本件上訴為有理由，依民事訴訟法第四百七十七條第一項、第四百七十八
條第一項，判決如主文。
中      華      民      國    八十六    年      五      月    二十三    日
                              最高法院民事第三庭
                                  審判長法官  范  秉  閣
                                        法官  朱  錦  娟
                                        法官  朱  建  男
                                        法官  許  澍  林
                                        法官  王  錦  村
      右正本證明與原本無異
                                              書  記  官
中      華      民      國    八十六    年      六      月      十      日
